臺灣高等法院臺中分院刑事判決　　　　100年度上訴字第595號
上　訴　人
即　被　告　鍾眉如
上列上訴人因偽造文書等案件，不服臺灣苗栗地方法院100年度
訴字第14號中華民國100年1月31日第一審判決（起訴案號：臺灣
苗栗地方法院檢察署99年度偵字第1121號），提起上訴，本院判
決如下：
    主  文
上訴駁回。
鍾眉如緩刑伍年，並應於緩刑期內，依附件之和解筆錄內容履行
。
    事  實
一、鍾眉如自民國96年7月25日起，自任會首邀集查麗卿（原名
    查岳彤）等人成立人數連同本人在內共16名會員之合會，會
    期自96年7 月25日起至97年10月25日止，每名會員每月繳交
    合會會金新臺幣（下同）2 萬元，採外標制，底標為500 元
    ，每次以投標金額最高者得標，開標時間為每月25日17時許
    ，開標地點為鍾眉如所經營址設於苗栗縣三義鄉○○村○○
    路210 之2 號之「唐元軒藝品店」內。詎鍾眉如於合會進行
    期間內之97年2 月25日17時許（即第8 期），因財務周轉困
    難，竟意圖為自己不法之所有，基於詐欺取財、行使偽造私
    文書之犯意，利用合會開標時會員未全部到場，且彼此不一
    定認識之機會，在前揭店址內，未經查麗卿之同意或授權，
    冒用查麗卿之名義，偽造查麗卿之署名，填載競標金額3500
    元，完成依習慣表示查麗卿願以其上所標示標息標取會款意
    思之以私文書論之標單（業已滅失），用以參與競標而向其
    他到場標會之會員提示並行使之，致使不知情之其餘活會會
    員陷於錯誤，誤以為查麗卿業於當期得標，而繳交當月應繳
    會款予鍾眉如，金額總合31萬1800元，足以生損害於查麗卿
    及其餘活會會員，並影響合會會員間之信用評估及依約如期
    標得會款之利益，鍾眉如因此詐得上揭金額之款項，並將該
    實際上所持有之合會金供己周轉之用，而未交付予查麗卿。
    嗣於97年8 月25日（即第14期），查麗卿因經濟困窘，亟需
    參與投標，但因另有其餘活會會員得標而未果。自此之後，
    僅殘餘查麗卿及不知情之張秀英2 名活會會員，查麗卿遂與
    張秀英商議得否禮讓查麗卿先行競標得標，但張秀英竟告以
    查麗卿早於97年2 月25日得標乙情，至此，查麗卿乃轉向質
    之鍾眉如，始得知鍾眉如冒標並詐得款項等情事。
二、案經查麗卿訴由臺灣苗栗地方法院檢察署檢察官偵查起訴。
    理  由
一、按被告以外之人於審判外之陳述，雖不符前四條之規定，而
    經當事人於審判程序同意作為證據，法院審酌該言詞陳述或
    書面陳述作成時之情況，認為適當者，亦得為證據，刑事訴
    訟法第159條之5第1項定有明文，又當事人、代理人或辯護
    人於法院調查證據時，知有第159條第1項不得為證據之情形
    ，而未於言詞辯論終結前聲明異議者，視為有前項之同意，
    為同法條第2項所明定。此乃係基於證據資料愈豐富，愈有
    助於真實發現之理念，酌採當事人進行主義之證據處分權原
    則，並強化言詞辯論主義，透過當事人等到庭所為之法庭活
    動，在使訴訟程序順暢進行之要求下，承認傳聞證據於一定
    條件內，得具證據適格。本件以下所引用被告以外之人於審
    判外之言詞或書面陳述，檢察官及被告對於該等證據之證據
    能力，迄本院言詞辯論終結前均未聲明異議，本院審酌上開
    證據資料製作時之情況，尚無違法不當及證明力明顯過低之
    瑕疵，認為以之作為證據應屬適當，揆諸前開規定，應認此
    部分證據均具證據能力，合先敘明。
二、上揭犯罪事實，業據上訴人即被告（以下稱被告）鍾眉如坦
    承不諱，核與告訴人查麗卿於偵查中指訴（見99偵124卷第
    17-19頁、第25、27頁）及證人張秀英於檢察事務官訊問時
    證述（見同偵查卷第26頁）情節相符，復有合會會單及被告
    出具之聲明書影本各1份可資佐證，被告之自白核與事實相
    符，足可信憑。本件事證明確，被告有上揭犯行，堪以認定
    。
三、按民間互助會之標單，寫有標息及標會者之署押，依習慣係
    表示投標會款之私文書，為刑法第220條之準私文書，此有
    最高法院82年度台上字第217號判決可參。次按一般民間互
    助會之慣例，會員欲參加標會時，僅在一張空白紙條上，書
    寫本人姓名（或蓋章）及一定之數目字（阿拉伯數字或國字
    數字均可）即可，毋庸再書寫其他文字。如單就該張字條之
    形式上觀察，實不知該製作名義人所書寫之數字係代表何種
    意義，尚不具備文書之效力，此與在支票背面蓋章或署押作
    為背書，乃法律（票據法）規定具備對支票負擔保責任之私
    文書效力有別，惟依民間之習慣，上開標會時書寫姓名、數
    字之字條即係標單，乃用以表示欲以該數字作為利息參加競
    標會款之意思，故偽造標單屬於偽造刑法第220條第1項以文
    書論之文書，應適用該法條後，依偽造私文書罪論處，亦有
    最高法院74年度台上字第1799號判決、司法院（76）廳刑一
    字第1669號函可資參照。是核被告偽造查麗卿名義之合會標
    單並持以標會而行使，並偽以會員查麗卿得標之名義向其他
    會員收取會款之行為，係犯刑法第216條、第220條第1項、
    第210條之行使偽造私文書罪及同法第339條第1項詐欺取財
    罪。而被告偽造合會標單後提出加以行使，偽造之低度行為
    應為行使之高度行為所吸收，應僅論以行使偽造私文書罪。
    又被告偽造合會標單後，並提出加以行使，其目的本即在以
    欺罔之方法，詐騙合會會員偽以會員查麗卿以3500元標息得
    標，是依整體觀察結果，被告行使偽造私文書時，即已在實
    施詐欺取財部分行為，其後向各合會會員收取合會會金，乃
    在遂行先前之部分詐欺取財行為。足見，被告所犯行使偽造
    私文書罪與詐欺取財罪間既有部分重疊合致，可認為係以一
    行為觸犯數罪名之想像競合關係，應依刑法第55條前段之規
    定，從一重論以行使偽造私文書罪。至於被告偽造之標單，
    已於開標後銷燬，業據被告於本院審理中供明在卷（見本院
    卷第18頁），足見本件偽造之標單及其上偽造之署名均已滅
    失，而無從宣告沒收，爰不為沒收之宣告。
四、原審認被告罪證明確，而論以上揭罪名，並適用刑法第55條
    前段規定從一重之行使偽造私文書罪處斷，亦敘明偽造之標
    單已滅失，無從宣告沒收，復審酌被告前無任何犯罪紀錄，
    素行良好；復衡酌其係因財務周轉困難因而冒標之犯罪動機
    、目的、犯罪手段、品行、智識程度、對被害人造成之損害
    、犯罪後已坦承犯行之態度及公訴人請求依法判決等一切情
    狀，量處被告有期徒刑10月，核其認事用法及量刑均無違法
    或不當。被告上訴，指稱伊因經濟上周轉不便而非故意犯罪
    ，及家有幼子女、先生長期在大陸工作無法兼顧家庭，因此
    造成很大不安定情況，而請求改判決伊無罪云云，為無理由
    ，應予駁回。
五、末查，被告鍾眉如前未曾受有期徒刑以上刑之宣告，有臺灣
    高等法院被告前案紀錄表在卷足憑，因一時失慮，致罹刑典
    ，事後已坦承犯行，深具悔意，並本院審理中已和告訴人查
    麗卿達成和解，同意給付告訴人查麗卿新臺幣31萬1800元，
    給付方法為：除於100年4月20日給付6800元外，其餘自100
    年5月起，於每月20日前各給付5000元，至清償完畢止，如
    一期未履行視為全部到期，有本院100年度附民字第67號和
    解筆錄附卷可參，本院認被告經此偵審程序及罪刑之宣告後
    ，應知警惕，而無再犯之虞，因認暫不執行為當，併宣告緩
    刑5年，以啟自新。又本院為督促被告確實履行和解條件，
    認有依照刑法第74條第2項第3款規定，命被告履行該和解條
    件之必要，而併為此附負擔之宣告（被告爾後如有違反上述
    履行義務，且情節重大者，足認宣告緩刑難收預期效果時，
    告訴人得依刑法第75條之1第1項第4款之規定，向檢察官陳
    報，由檢察官斟酌情節為撤銷緩刑宣告之聲請，併予敘明）
    。
據上論結，應依刑事訴訟法第368條，刑法第74條第1項第1款、
第2項第3款，判決如主文。
本案經檢察官許萬相到庭執行職務。
中    華    民    國   100    年    4     月    19    日
              刑事第四庭  審判長法  官  洪  耀  宗
                                法  官  劉  登  俊
                                法  官  許  文  碩
以上正本證明與原本無異。
如不服本判決應於收受送達後十日內向本院提出上訴狀，其未敘
述上訴之理由者並得於提起上訴後十日內向本院補提理由書（均
須按他造當事人之人數附繕本）「切勿逕送上級法院」。
                                書記官  郭  蕙  瑜
中    華    民    國   100    年    4     月    19    日